臺灣嘉義地方法院交通事件裁定　　　　 95年度交聲字第251號
原處分機關　交通部公路總局嘉義區監理所
異　議　人
即受處分人　乙○○
上列受處分人因違反道路交通管理處罰條例案件，對於交通部公
路總局嘉義區監理所中華民國95年11月13日所為之處分（原處分
案號：嘉監裁字第裁70－L00000000號），聲明異議，本院裁定
如下：
    主  文
原處分關於「違反處罰條例之行為，拒絕停車接受稽查而逃逸，
」部分撤銷。
前項撤銷部分，不罰。
    理  由
一、原處分意旨略以：本件異議人即受處分人（下稱異議人）乙
    ○○於民國95年9月17日下午3時20分許，騎乘車牌號碼G9B
    —759號重型機車，行經嘉義縣水上鄉○○路與中和路口時
    ，遭嘉義縣警察局保安警察隊警員發現異議人騎乘機車未戴
    安全帽，有違反道路交通管理處罰條例之行為，經鳴笛攔查
    ，異議人拒絕停車接受稽查而逃逸，員警乃於95年9月29日
    ，以嘉義縣警察局嘉縣警交字第L00000000號違規通知單，
    掣單逕行舉發異議人上開未戴安全帽及拒絕接受稽查逃逸之
    違規，而原處分機關即交通部公路總局嘉義區監理所（下稱
    原處分機關）亦認異議人有「機器腳踏車駕駛人未依規定戴
    安全帽及拒絕停車接受稽查而逃逸」之違規，復於95年11月
    13日，依道路交通管理處罰條例第31條第6項、第60條第1項
    規定，以嘉監裁字第裁70－L00000000號裁決書，對異議人
    裁決各為新臺幣（下同）500元及3,000元之罰鍰等語。
二、異議人聲明異議意旨則以：坦承上開騎機車未戴安全帽之違
    規，當時係趕著去買東西，惟並未聽聞任何取締之警示，亦
    未發現員警有何指示停車等情，原處分機關認為異議人有「
    拒絕停車接受稽查而逃逸」之違規，實屬誤會，請求撤銷該
    部分之處分等語。
三、按機器腳踏車駕駛人或附載座人未依規定戴安全帽者，處駕
    駛人五百元罰鍰；汽車（包括機器腳踏車）駕駛人，駕駛汽
    車有違反本條例之行為，經交通勤務警察或依法令執行交通
    稽查任務人員制止時，不聽制止或拒絕停車接受稽查而逃逸
    者，除按各該條規定處罰外，處三千元以上六千元以下罰鍰
    ，並記違規點數一點（原處分機關僅裁處異議人罰鍰）；汽
    車違反道路交通管理事件，不服指揮稽查而逃逸，足資認定
    其違規事實者，得逕行舉發之，而逕行舉發，應記明車輛牌
    照號碼、車型等可資辨明之資料，以汽車所有人為被通知人
    製單舉發，道路交通管理處罰條例第7條之2、第31條第6項
    、第60條第1項、第63條第1項第1款分別定有明文。
四、本件異議人騎乘車牌號碼G9B—759號重型機車，於上開時間
    ，途經前揭地點，遭嘉義縣警察局保安隊員警發現未戴安全
    帽，而因機器腳踏車駕駛人未依規定戴安全帽及違反處罰條
    例之行為，拒絕停車接受稽查而逃逸之違規事實，經員警依
    法逕行舉發，原處分機關亦認有該等違規，遂依道路交通管
    理處罰條例第31條第6項、第60條第1項規定，裁處異議人各
    為500元及3,000元罰鍰，此有原處分機關函送之處理聲明異
    議案件卷宗所附之違規通知單、裁決書及照片等件附卷可查
    ，惟異議人以上情置辯，經查：
(一)本件舉發員警即嘉義縣警察局保安隊員警甲○○到庭結證稱
    ：與另1位警員駕駛警車，發現異議人騎乘上開機車，未戴
    安全帽，在台一線右轉水上車站，往水上車站後，左轉往水
    上分局，先按喇叭示意停車，然異議人卻加速，隨即追逐之
    ，往分局方向右轉，當時又對其吹哨子，因該處車輛很多，
    顧慮安全性，即放棄追逐攔停，逕以攝影之照片為證而舉發
    之，從發現異議人未戴安全帽開始追逐至放棄追逐約300公
    尺以上，因異議人有加速動作，認其有聽到鳴喇叭而逃逸之
    情等語（參見本院卷第33-36頁），即本案並非經警員鳴警
    笛示意攔查，而係以鳴喇叭及吹警哨方式示意，又經本院當
    庭勘驗證人庭呈之錄影光碟，顯示警員駕駛警車於追逐異議
    人機車之過程，係先鳴喇叭1聲，後再吹警哨1聲，又因攝影
    畫面之故，僅見另有1輛機車從異議人所騎乘之機車旁錯身
    而過，此有勘驗筆錄在卷可佐（參見本院卷第39頁），然無
    法從上開設影畫面得知異議人是否有加速動作，且亦未顯示
    異議人有回頭觀看等情。
(二)按道路交通管理處罰條例第60條第1項所定之處罰要件，係
    受處分人確有「故意不聽制止或拒絕停車接受稽查而逃逸」
    之積極行為，若行為人並不知為警攔停稽查而離開，則即難
    謂該當於不聽制止或拒絕停車接受稽查而逃逸之要件。衡諸
    常情，員警若係以鳴警笛示意，則因警笛之聲，為一般民眾
    所熟知，即可判斷係警方攔停之警示，然若以鳴按喇叭方式
    ，因駕駛人行駛於道路時，皆係以鳴按喇叭，作為提醒前車
    注意之用，於聽聞後方汽車鳴喇叭聲響後，多迅以靠邊閃避
    等動作，以維護自身安全，亦無需回頭望鳴喇叭之人，探究
    其究竟何意，即僅以鳴按喇叭，是否足以使行為人知悉為警
    攔停，已有所疑，輔以當時為日間，下午三時之時間，證人
    甲○○警員尚且證稱路上車輛較多等情，異議人是否確切聽
    聞警員所鳴按之喇叭聲響，不無疑義。至於警員以吹警哨方
    式示警，則警哨聲更微弱於喇叭聲，汽、機車等引擎或其他
    聲響，皆足以掩蓋警哨聲，況一般民眾騎乘機車於道路上，
    縱聽聞哨聲，衡情應不至於立即聯想係警方攔停之示意，此
    觀之警員甲○○亦證稱：吹警哨時，可能因為異議人加速關
    係，異議人可能沒聽到等語，益徵僅以吹警哨方式，並無法
    達到使違規者知悉警員示意停車攔檢之目的，再佐以本件警
    員僅按喇叭及吹警哨各1聲外，並未以鳴警笛示意，亦無任
    何其他攔停動作，且無法僅以錄影帶內容證明異議人已聽聞
    喇叭或警哨聲而加速騎乘離開，即本件無積極證據證明警方
    進行攔停時，異議人知悉其情，仍「故意」繼續騎乘離去，
    即難謂異議人係故意拒絕停車，而得以「拒絕停車接受稽查
    而逃逸」之處罰相繩，且依當時情形，亦無證據認定異議人
    對於交通勤務警察之指揮或稽查，有何不服從之故意或過失
    可言。是本件既無證據足資證明異議人有前開裁決所指此部
    份之違規，本於訴訟上「有疑利於被告」之原則，自應作有
    利於異議人之認定，從而，異議人不服此部份裁罰之聲明，
    並非無據，可堪採信。
五、綜上，原處分機關認為異議人涉有「拒絕停車接受稽查而逃
    逸」違規部分，即屬未洽，應予撤銷，併為不罰之諭知。至
    於原裁決關於異議人之「機器腳踏車駕駛人未依規定戴安全
    帽」違規部分（500元罰鍰），異議人並未對此部分聲明不
    服，本院自無庸審酌，附此敘明。
據上論結，應依道路交通管理處罰條例第87條第2項、道路交通
案件處理辦法第20條前段，裁定如主文。
中　　華　　民　　國　　96　　年 　　1　　月　　31　　日
                      交通法庭 法  官  林青怡
上列正本證明與原本無異。
如不服本裁定，應於裁定送達後5日內向本院提出抗告狀（應附
繕本）。
中　　華　　民　　國　　96　　年 　　1　　月　　31　　日
                               書記官  李佳惠
